臺灣臺中地方法院交通事件裁定　　　 99年度交聲字第2824號
原處分機關　交通部公路總局臺中區監理所
異　議　人
即受處分人　劉瑛信
上列異議人即受處分人因違反道路交通管理處罰條例案件，對於
交通部公路總局臺中區監理所民國九十九年五月三十一日所為之
處分 (中監違字第裁六０-HD0000000號裁決書)，聲明異
議，本院裁定如下：
    主  文
原處分撤銷。
劉瑛信汽車駕駛人駕駛汽車肇事致人受傷而逃逸，吊銷其駕駛執
照，壹年內不得考領。
    理  由
一、原處分意旨略以：異議人即受處分人劉瑛信於民國九十九年
    四月二十五日十七時三十九分許，駕駛車號0四七-SX號自
    用一般大貨車，行經臺中市梧棲區（改制前之臺中縣梧棲鎮
    ○○○路一段與中華路交岔路口，因有「汽車駕駛人駕駛汽
    車肇事致人受傷而逃逸」之違規行為，經警方以（改制前）
    中縣警交字第HD0000000號舉發違反道路交通管理事
    件通知單舉發後，原處分機關於九十九年五月三十一日以中
    監違字第裁六０-HD0000000號裁決書，裁處異議人
    罰鍰新臺幣 (下同)六千元，吊銷駕駛執照，並自九十九年
    七月一日起一年內不得考領駕駛執照等語。
二、本件異議意旨略以：異議人所駕駛之大貨車重達十五公噸，
    車輛行進時之震動聲音極大，伊不知發生車禍，嗣經員警通
    知發生車禍，立即趕回現場協助調查，絕無肇事逃逸之意圖
    及犯行。且該車禍事故係相對人即王建居騎乘機車未保持安
    全距離及超車不慎所造成，不可歸責於異議人，且該車禍案
    件至今承辦檢察官尚未完成偵查及函送車輛行車事故鑑定委
    員會鑑定，現尚無法釐清肇事之主、次因比例，仰祈鈞院暫
    緩原處分，待偵查審理及鑑定後，再行執行與否之決定，爰
    提出異議云云。
三、按汽車駕駛人駕駛汽車肇事致人受傷者，應即採取救護措施
    及依規定處置，並通知警察機關處理，不得任意移動肇事汽
    車及現場痕跡證據，違反者處三千元以上九千元以下罰鍰；
    前項駕駛人肇事致人受傷而逃逸者，並吊銷其駕駛執照，一
    年內不得考領，道路交通管理處罰條例第六十二條第三項前
    段、第四項前段及第六十七條第三項分別定有明文。查前揭
    條例第六十二條規定之立法本旨，係在增進行車安全、保護
    他人權益，以維持社會秩序。蓋道路交通事故發生後，有受
    傷或死亡之情形者，應即時救護或採必要之措施以防止損害
    範圍之擴大。如駕駛人於肇事後，隨即駕車逃離現場，不僅
    使肇事責任認定困難，更可能使受傷之人喪失生命，自有從
    嚴處理之必要。是汽車駕駛人駕駛汽車發生交通事故，不論
    其責任之歸屬為何（即不論有無過失），均有義務留在肇事
    現場，採取救護或其他必要措施，並向警察機關報告，以保
    護他人權益，同時釐清肇事責任。凡肇事人於行車肇事致人
    受傷或死亡，未即採取救護或其他必要措施並向警察機關報
    告，即駕車駛離現場者，均應依前開規定處罰。
四、次按一行為同時觸犯刑事法律及違反行政法上義務規定者，
    依刑事法律處罰之。但其行為應處以其他種類行政罰或得沒
    入之物而未經法院宣告沒收者，亦得裁處之，行政罰法第26
    條第1項定有明文。又其他種類行政罰，係指罰鍰、沒入之
    外，依行政罰法第二條所規定之裁罰性不利處分，包含剝奪
    或消滅資格、權利之吊銷證照處分，合先敘明。核前揭條文
    之立法目的在於，一行為同時觸犯刑事法律及違反行政法上
    義務規定時，由於刑罰與行政罰同屬對不法行為之制裁，而
    刑罰之懲罰作用較強，故在處罰目的相同且處罰方式相同時
    ，若依刑事法律處罰，即足資警惕時，實無一事二罰再處行
    政罰之必要；且刑事法律處罰，由法院依法定程序為之，較
    符合正當法律秩序，應予優先適用，故同時觸犯刑事法律及
    違反行政法上義務規定之行為，行政機關得否科以與刑罰相
    類之行政處罰，端視該行為之刑事訴追或審判程序終局結果
    而定。至於罰鍰以外之沒入或其他種類行政罰，因兼具維護
    公共秩序之作用，為達行政目的，行政機關仍得併予裁處。
五、經查：
 (一)本件異議人於前開時間、地點，駕駛上開大貨車與被害人
     王建居所騎乘之上開重型機車發生車禍，被害人所騎乘機
     車倒地，機車車體左側受損，其車體左側纏繞之皮帶發生
     鬆脫、斷裂；而機車經大貨車碰撞後，機車刮地痕長達7.
     9公尺，致被害人受有頭部外傷併右側硬腦膜下腔出血之傷
     害，且於車禍發生後，並未下車查看，即駕車離開現場等
     事實，業經證人即現場目擊肇事經過之王正宗於警詢時、
     偵查中及臺灣高等法院臺中分院（下稱臺中高分院）另案
     審理中證述明確（見警卷第六至七頁、偵卷第二十六頁、
     臺中高分院卷第六十二頁），復有道路交通事故現場圖、
     道路交通事故調查表(一)、(二)各一紙、照片十二張、童
     綜合醫療社團法人童綜合醫院診斷證明書一紙在卷可稽（
     見警卷第十六至十八頁、二十至二十五頁、第十二頁）。
     異議人雖辯稱其不知發生車禍、其係返回指定地點停車，
     接獲電話通知時即返回現場云云。然證人王正宗於偵查中
     經檢察事務官詢問時證稱「（問：九十九年四月二十五日
     十七時三十九分許，你是否在臺中縣梧棲鎮○○路與中華
     路口目睹王建居先生騎乘機車與劉瑛信所駕駛之0四七－SX
     大貨車發生車禍？）是」、「（問：請描述車禍發生詳細
     情形？）劉瑛信將大貨車切入慢車道，他車身已經打直，
     但是劉瑛信所駕駛的大貨車右側車尾去擦撞到王建居的機
     車，有很多經過的人看到」、「（問：劉瑛信他是否發現
     他車子擦撞到王建居？）他沒有發現，他開慢慢的。但是
     事故地點前方不遠有紅綠燈，有一個老阿伯對劉瑛信說，
     你撞到人了，劉瑛信就逆向迴轉往反方向行駛，我帶警察
     去追時，劉瑛信已經跑掉了」、「（問：跟劉瑛信講說他
     撞到人的那個阿伯是否能到場作證？）當時沒有留下該阿
     伯的聯絡資料」、「（問：你有聽見阿伯對劉瑛信說他撞
     到人？）有聽到」、「（問：你當時距離該阿伯多遠？）
     我在劉瑛信的貨車後面抄車牌」等語（見偵卷第二十六頁
     ），復於臺中高分院另案審理中結證稱：其於偵訊中所述
     目睹過程均實在；因為當天有媽祖進香活動，其是去看熱
     鬧；當時其原本在那裡看熱鬧，後來發生擦撞時其要去抄
     車牌，那輛車子慢慢開，開到前面紅綠燈；在場已有二、
     三人有去抄車牌；其有看到和聽到一個阿伯對駕駛說：少
     年仔，你撞到人怎麼沒有停下來，但駕駛逆向而且警察來
     時就逃逸了；那個地方車子不能迴轉，因為迴轉就逆向了
     ，警察過來其就沒有看到車了，其還有和警察去追也沒追
     到；老阿伯騎摩托車過來到車旁對駕駛說他撞到人；當時
     該車開慢慢的，其在該車的後面約十公尺左右；其停下來
     看的時候，被告的車子已經到前面的紅綠燈；其距離還沒
     很遠；其看一下之後，就趕快往前去追，是想要去抄車牌
     是否正確，旁邊也有二、三個人已經抄了；其一下子之後
     我就趕快追過去，最主要是要看車牌；往前追時距離被告
     車子距離差不多約四十、五十公尺，因為就在前面的紅綠
     燈，大概停下來約十公尺左右其就聽到一個阿伯說：少年
     仔你開車撞到人，為什麼沒停下來；阿伯騎在慢車道；是
     在紅綠燈附近看熱鬧，事故發生時他騎機車出來跟他說：
     你撞到人了；當天有好幾百個人，因為當天陣頭很多大家
     都在看熱鬧，其想說的是當事人撞到人之後事後就要看如
     何處理和賠償，其今天會出來當證人是基於正義，不然有
     很多人阻擋其出來作證等語（見臺中高分院卷第五十八頁
     反面至六十二頁）。其明確結證目擊肇事過程且抄錄肇事
     車輛之車牌號碼，並目睹及耳聞在現場之老伯向該車駕駛
     質問撞到人，而該車即行迴轉逃逸等情。證人王正宗陳明
     其與異議人、被害人雙方均不認識，衡情應無親誼或怨隙
     ，自無虛捏架誣故為不利異議人之陳述，堪信其於上開時
     間，在該大貨車後方抄下車牌時，親自聽到不詳姓名年籍
     之「阿伯」對異議人告知「你撞到人了」及目睹異議人迴
     轉逃逸等情，當非虛妄。則異議人至遲在肇事現場附近經
     上揭不詳姓名年籍之老伯當面告知「你撞到人了」時已明
     確知悉已有肇事，另依當時碰撞情形，亦應知悉被害人受
     傷，且異議人如係因車外之聲響而無從知悉路人告知肇事
     一事，當無繼續駕駛上開大貨車違規迴轉並加速離開現場
     之理。至證人王正宗於偵查中雖證稱異議人沒有發現事故
     云云，惟此僅係其證人主觀推測，尚無足為有利異議人之
     認定。是以異議人於上開時、地明知肇事致人受傷，未採
     取救護或其他必要之措施，並向警察機關報告，竟基於肇
     事逃逸之犯意，而開車擅自離去之事實，堪以認定。
 (二)而異議人上開「駕駛汽車肇事致人受傷而逃逸」之交通違
     規事實，經臺中縣政府警察局（現改制為臺中市政府警察
     局）清水分局員警填發上開舉發通知單，針對異議人予以
     舉發，並由原處分機關據以裁罰異議人六千元，並吊銷其
     駕駛執照，且自九十九年七月一日起一年內不得考領駕駛
     執照乙節，亦有上開舉發通知單及裁決書各一份在卷可稽
     。惟異議人上開肇事逃逸之行為，同時觸犯刑法第一百八
     十五條之四肇事逃逸之公共危險罪，業經臺灣臺中地方法
     院檢察署檢察官以九十九年度偵字第一五六八五號提起公
     訴，並由本院於一00年四月十一日以九十九年度交訴字第
     二八四號判決判處有期徒刑十月，嗣於一00年十一月十日
     確定，此有最高法院一00年度台上字第六一二０號刑事判
     決書、臺灣高等法院臺中分院一00年度交上訴字第一二九
     六號刑事判決書、本院九十九年度交訴字第二八四號判決
     書及臺灣高等法院被告前案紀錄表各一份在卷可參。據此
     ，異議人上開駕駛汽車肇事致人受傷而逃逸之行為，既同
     時觸犯刑事法律及違反行政法上義務規定，且其中刑事部
     分經本院以九十九年度交訴字第二八四號判決判處罪刑確
     定，揆諸前揭行政罰法第二十六條第一項前段規定，基於
     「一事不二罰」之行政罰原則，自不得更對異議人處以行
     政罰性質之罰鍰處分。從而，原處分機關逕以異議人駕駛
     汽車肇事致人受傷而逃逸之違規事實，裁處罰鍰六千元之
     部分，於法自有未合。
 (三)至原處分裁處吊銷異議人駕駛執照，並自九十九年七月一
     日起一年內不得考領駕駛執照之部分，揆諸前揭說明，既
     屬達成遏止肇事逃逸之不法行為，維護道路交通用路權人
     之安全法益等行政目的所必要之不利處分，縱異議人因同
     一肇事逃逸行為涉犯公共危險罪嫌而另受檢察官發動刑事
     訴追，依行政罰法第二十六條第一項但書之規定，仍得裁
     處之，不受同條項前段「一事不二罰」原則之拘束。
六、 綜上所述，本件異議人確有駕駛汽車肇事致人受傷而逃逸
     之違規行為，然異議人之同一違規行為既經既經刑事判決
     確定，原處分機關所為裁處罰鍰之行政罰，顯有違一事不
     二罰之原則，此部分於法自有未合。從而，原處分機關之
     裁決既有上開違誤，自應由本院撤銷原處分機關之裁處，
     並自為裁定如主文第二項所示，以資適法。又本件之聲明
     異議前經本院於前揭刑事訴訟終結前，以裁定停止其程序
     在案，附此敘明。
據上論斷，應依應依道路交通管理處罰條例第八十七條第二項，
道路交通事件處理辦法第十九條前段，裁定如主文。
中    華    民    國   100    年    12    月    21    日
                  交通法庭  法  官  郭書豪
以上正本證明與原本無異。
如不服本裁定，應於收受送達後5日內向本院提出抗告狀。（應
附繕本）
                            書記官  巫惠穎
中    華    民    國   100    年    12    月    21    日